【裁判字號】    98,執消債更,32
【裁判日期】    980911
【裁判案由】    更生執行事件
【裁判全文】
臺灣基隆地方法院民事裁定          98年度執消債更字第32號
聲  請  人
即  債務人  鄭滄甫
代  理  人  徐家福律師
相  對  人
即  債權人  渣打國際商業銀行股份有限公司
法定代理人  麥侃哲
相  對  人
即  債權人  永豐商業銀行股份有限公司
法定代理人  蔡友才
相  對  人
即  債權人  華南商業銀行股份有限公司
法定代理人  王濬智
代  理  人  郭鳳珠
相  對  人
即  債權人  香港商香港上海豐銀行股份有限公司
法定代理人  韋力行
相  對  人
即  債權人  國泰世華商業銀行股份有限公司
法定代理人  江國華
代  理  人  劉士銘
相  對  人
即  債權人  聯邦商業銀行股份有限公司
法定代理人  李憲章
代  理  人  陳偉介
相  對  人
即  債權人  萬泰商業銀行股份有限公司
法定代理人  周榮生
代  理  人  莊政文
相  對  人
即  債權人  台新國際商業銀行股份有限公司
法定代理人  吳清文
相  對  人
即  債權人  台北富邦商業銀行股份有限公司
法定代理人  梁培華
相  對  人
即  債權人  中國信託商業銀行銀行股份有限公司
法定代理人  麥克迪諾馬
相  對  人
即  債權人  行政院勞工委員會勞工保險局
法定代理人  羅五湖
上列當事人聲請消費者債務清理更生事件，本院裁定如下：
    主  文
債務人所提如附表一所示之更生方案應予認可，並自本裁定確定
之次月起，於每月15日給付。
債務人在未依更生條件全部履行完畢前，其生活程度應受如附表
二之生活程度限制。
    理  由
一、按債務人有薪資、執行業務所得或其他固定收入，法院認更
    生方案之條件公允者，得不經債權人會議可決，逕依債務人
    之聲請或依職權以裁定認可更生方案；法院為認可之裁定時
    ，因更生方案履行之必要，對於債務人在未依更生條件全部
    履行完畢前之生活程度，得為相當之限制，消費者債務清理
    條例第64條第1項、第62條第2項分別定有明文。
二、查本件債務人聲請更生，前經本院以97年度消債更字第311
    號民事裁定開始更生程序在案，有上開裁定一份在卷可參。
    而其於民國（下同）98年8月6日所提出之修正後更生方案，
    主張自法院認可更生方案裁定確定之次月起，每1個月為1期
    ，第1期至84期每期清償新臺幣（下同）5,000元，第85期至
    第96期每期清償 11,500元，共分96期（8年）清償等語。前
    經本院於98年8月6日以基院慧98年度執消債更執安字第32號
    函請各債權人於文到10日內，以書面確答是否同意前開更生
    方案，債權人均函覆本院確答不同意債務人所提之更生方案
    ，而未可決。
三、經查：
    (一)債務人自承目前係以開計程車（鄭滄甫個人計程車行）作
      為每月收入來源，每天營業時數為12小時至14小時不等，
      每月營業額扣除油錢15,000元及計程車維修保養費 3,000
      元等營業成本後為30,000元，亦有其所提出財產及收入狀
      況說明書、財政部臺灣省北區國稅局95至97年度綜合所得
      稅各類所得資料清單、基隆市計程車駕駛人職業登記證、
      基隆市計程車駕駛員職業工會97年度勞保、健保及經常費
      繳費收據、勞工保險被保險人投保資料表、車牌號碼為89
      7-LN號之營業小客車行車執照、計程車每月維修保養費用
      明細紀錄、98年5月份及6月份計程車油資支出之統一發票
      （98年5月份油資支出為14,485元、98年6月份油資支出為
      15,604元）及本院98年8月6日訊問筆錄各一份在卷足憑，
      是債務人確有執行業務所得之固定收入一節，應可認定。
    (二)再觀諸債務人98年8月6日所提之修正更生方案（內容詳如
      附表一所示），其清償總額合計為 558,000元，雖僅為已
      申報無擔保及無優先權債權總額1,214,315元之45.95%（
      小數點第 2位以下四捨五入）。本件參酌債務人除父親鄭
      福生（29年 5月10日生）需賴債務人及胞妹鄭惠茹、鄭惠
      萍共同扶養外，尚有就學中之三名未成年子女鄭婉霖（82
      年11月8日生）、鄭湘樺（85年 5月2日生）及鄭育丞（88
      年9 月24日生），需賴債務人及其配偶羅美慧共同撫養，
      而配偶羅美慧現除幫人帶小孩，每月收入15,000元外，其
      名下並無可供換價之資產等情，業據債務人所提出之財政
      部臺灣省北區國稅局95至97年度綜合所得稅各類所得資料
      清單、全國財產稅總歸戶財產查詢清單、債務人全戶戶籍
      謄本及雇主魏玉琪98年7月10日所出具之僱傭證明書各一
      份附卷足憑。
    (三)又本件債務人為顯其履行更生方案之決心，對於現罹有重
      大傷病（大腸癌、右腎癌、前額皮膚鱗狀細胞癌）之身體
      狀況欠佳之父親鄭福生，原應與胞妹鄭惠茹、鄭惠萍共同
      負擔父親鄭福生每月之扶養費用，經徵得胞妹鄭惠茹、鄭
      惠萍之同意後，由鄭惠萍、鄭惠茹共同負擔父親鄭福生之
      扶養費用，亦有其所提出之鄭惠茹、鄭惠萍98年 6月24日
      出具之同意書、鄭福生之中華民國身心障礙手冊及重大傷
      病免自行部分負擔證明卡等在卷足證。是其於更生方案清
      償期間內，僅需與配偶羅美慧共同負擔三名未成年子女之
      扶養費用；且債務人除願盡力節省開銷外，並已於所提之
      修正更生方案中考量長女鄭婉霖，於更生方案清償期內，
      將自大學畢業後，屆時將無庸繼續負擔其生活費用，而將
      所減少支出之費用用以清償債務（即第85期至第96期每期
      清償11,500元）。揆之債務人每月計程車營業淨收入30,0
      00元，加計配偶羅美慧每月15,000元之收入，合計每月家
      庭收入為42,000元，扣除每期還款金額5,000元（第1至84
      期）、11,500元（第85至96期）後，僅餘37,000元至30,5
      00元不等供其支付其本人、配偶與未成年子女之包括膳食
      、交通、勞健保、各項稅金、瓦斯、水電及其他生活雜支
      等生活必要費用，再佐以債務人住居之臺灣省基隆市地區
      ，依內政部社會司所公佈之98年度每人每月最低生活費用
      為 9,829元及未成年子女扶養費用之支出以財政部國稅局
      所公佈之97年度綜合所得稅扶養親屬免稅額每人 6,500元
      （計算式：77,000元÷12月≒ 6,500元）之標準計算，上
      開費用僅係維持債務人及其家屬之基本生活需求，且未顯
      逾一般人之生活程度而無浪費之情，應屬合理。
四、次查：(一)債務人於七年內並無曾依破產法或本條例規定受免
    責之情形，有本院查詢表乙紙附卷可稽；(二)債務人名下財產
    ，經本院依職權調取之96年度及97年度稅務電子閘門財產所
    得調件明細表所示，名下之財產為車牌號碼為897-LN號之營
    業小客車 1部，然債務人既為計程車司機，如將其賴以謀生
    之營業小客車變價以供清債務，勢將面臨立即斷絕經濟收入
    之困境，縱其日後得另覓工作謀生，惟失業期間之長短甚難
    估計，且該營業小客車自西元2000年5月出廠迄今已有9年，
    市價顯有下降，縱將之變賣亦難以完全清償債務，而本件無
    擔保及無優先權債權受償總額為 558,000元，顯已高於法院
    裁定開始更生程序時，依清算程序所得受償之總額；(三)債務
    人聲請更生前二年收入共計 933,510元，債務人更生方案清
    償總金額為 558,000元顯已逾其更生裁定前二年間，可處分
    所得扣除自己及依法應受其扶養者所必要生活費用之數額，
    分別有財政部臺灣省北區國稅局綜合所得稅各類所得資料清
    單暨財產歸屬資料清單、更生聲請狀所附之聲請更生前二年
    內之財產及收入狀況說明書及本院職權查詢債務人96年度、
    97年度稅務電子閘門財產所得調件明細表各一份在卷可稽，
    是債務人之更生方案對於本條例第64條第2項第4款之可處分
    所得基準亦無違背；(四)債務人無違反本條例第63條第 1項各
    款之事由存在。綜上，債務人上開更生方案並無本條例第64
    條第2項所定不應認可之消極事由存在。
五、又查本件債權人陳述意見略以：(一)債務人所提更生方案清償
    成數偏低，有損債權人之權益，故債務人應再縮減生活支出
    ，以提高還款金額，以符公允。(二)債務人年紀僅44歲，正值
    壯年，依勞動基準法所定強制退休年齡65歲計，尚有21年工
    作能力，而以其未來之勞務所得，非無完全清償債務之可能
    。(三)對於子女之教育費用應以受正常教育即義務教育所需者
    為限，若債務人係因為其子女支出非義務教育或高額之補習
    費或預留日後求學費用，致減損更生程序中清償債權人數額
    ，即難謂公平，是債務人之長女鄭婉霖，現年16歲，債務人
    對其扶養費用之負擔應僅支出至其成年滿20歲止為當等語。
    惟查：
    (一)揆之消費者債務清理條例之目的，除保障債權人集團性滿
      足之最大化及公平化外，並為賦與債務人重建復甦其經濟
      生活之機會。故消費者債務清理程序制度之構築首需強調
      生活再建及破綻預防，提高債務人工作意願並改善其生活
      習慣，使能重新出發，從而保障其生存權，並促進其義務
      遂行能力，儘可能永續性回復信用。是若還款額度逾越其
      所能負擔之極限過大，債務人勢必無法清償，終至喪失其
      還債之意願，則債權人反之能實際受償的金額勢必大幅降
      低，因而蒙受實際不利益。本件債務人及其配偶每月收入
      用以攤還各債權人後所預留之生活必要支出及分擔未成年
      子女扶養費，均僅係維持基本生活之需求等情已如前述，
      故考量其還款能力及所提更生條件尚屬允當、可行。
    (二)另按消費者債務清理條例條例第53條第2項第3款既已明定
      更生條件最終清償期自認可更生方案裁定確定之翌日起不
      得逾六年，但有特別情事者，得延長為八年。此項規定係
      為避免程序之長期化對債權人及債務人雙方造成過大之負
      擔，及考慮債務人清償能力負荷量所作之限制，從而，債
      務人已將其清償年限延長至上開條例所規定之最大年限，
      足見其還款之誠，故應許其有重建經濟生活之機會。
    (三)對無謀生能力之未成年子女之扶養責任，是每一個父母親
      責無旁貸的義務，縱其對於甫滿20歲而已成年，惟尚在就
      學中之子女，父母親仍有支出其生活費用之必要，以使其
      完成學業，而債務人之長女鄭婉霖現就讀基隆市立安樂高
      級高中普通科一年級，參諸近年之各學度大學聯合招生考
      試錄取率及最低錄取分數以觀，不論係一般大學，甚或科
      技大學、技術學院等，大學文憑已成為現代人之一般學歷
      證明，是現一般高中學子不論是透過大學聯合招生考試、
      大學指定科目考試、大學推薦甄試或教育部之繁星計畫等
      多元化入學管道，就讀大學誠非難事，甚言，無法考取大
      學，殊難想像，故債務人對於日後就讀大學之長女鄭婉霖
      ，於成年後，每月仍須負擔 6,500元供其作為生活費及教
      育費之支出，應屬合理。
六、另本件債務人更生方案，各債權人債權比例及各債權人每期
    應受償之金額未記載明確，為杜爭議，並保障各債權人之公
    平受償，爰依職權予以修正為於本裁定確定之翌月起，由債
    務人依附表一所示之各無擔保及無優先權債權人之每期受清
    償額，於每月15日分別給付予各債權人，方不致影響更生方
    案裁定認可內容之確定性及可行性。又因給付所生之匯款或
    轉帳手續費，基於各債權人之公平受償考量，不宜加重最大
    債權銀行之負擔，應由債務人自行負擔，附此敘明。
七、綜上所述，債務人確有執行業務所得之固定收入，其更生方
    案之條件核屬公允、適當、可行，且無本條例第64條第 2項
    所定不得認可之消極事由，揆諸消費者債務清理條例之立法
    目的，保障債權人公平受償，謀求消費者經濟生活之更生機
    會及社會經濟健全發展，故不經債權人會議可決，依職權逕
    予認可該更生方案。另為促使債務人履行更生方案，並建立
    債務人開源節流、量入為出等合理消費觀念，避免其為奢華
    、浪費之行為，應限制其生活條件，爰依上開規定，就債務
    人在未依更生條件全部履行完畢前之生活程度，裁定為相當
    之限制，如主文第2項所示。
八、爰依消費者債務清理條例第64條第1項、第62條第2項規定，
    裁定如主文。
中    華    民    國    98    年    9     月    11    日
                      民事庭司法事務官  陳憲銘
上為正本係照原本作成。
債權人如不服本裁定，應於裁定送達後10日內，以書狀向本院司
法事務官提出異議。
中    華    民    國    98    年    9     月    15    日
                            書  記  官  黃筱雯
 附表一：更生方案
 ┌─────────────────────────────────────────────┐
 │壹、更生方案內容：                                                                        │
 ├─────────────────────────────────────────────┤
 │  1.清償期數及清償金額：                                                                  │
 │    自認可更生方案裁定確定後之次月起，以每1月為1期，第1期至第84期每期清償新臺幣（下同）   │
 │    5,000 元，第85期至第96期每期清償11,500元，共計清償96期（8年）。                       │
 │  2.給付方式：                                                                            │
 │    （1）自認可更生方案裁定確定後之次月起，於每月15日前，將每期應繳金額以臨櫃繳款、匯款方 │
 │         式或自動櫃員機（ATM）轉帳或債權人指定還款方式，分別匯入各債權人指定匯款帳號，匯款│
 │         或轉帳手續費由債務人負擔。                                                       │
 │    （2）債務人於履行更生方案前，應自行向各債權人詢問還款方式，並依期履行。               │
 │    （3）各債權人分配金額如貳之分配表所示。                                               │
 │  3.無擔保及無優先權債務總額：1,214,315元。                                               │
 │  4.清償總額：558,000元(5,000元×84期+11,500元×12期)。                                   │
 │  5.清償成數：45.95％（558,000元÷1,214,315元）。                                         │
 │                                                                                          │
 ├─────────────────────────────────────────────┤
 │貳、各無擔保及無優先權債權人之受清償額分配表：                           單位：新臺幣 元  │
 ├──┬────────────┬──────┬─────┬───────┬────────┤
 │編號│    債  權  人          │  債權金額  │ 債權比率 │ 第1～84期每期│ 第85～96期每期 │
 │    │                        │            │          │  可受分配金額│  可受分配金額  │
 ├──┼────────────┼──────┼─────┼───────┼────────┤
 │ 1  │渣打國際商業銀行（股）  │    21,937  │   1.81%  │        91    │         208    │
 ├──┼────────────┼──────┼─────┼───────┼────────┤
 │ 2  │台北富邦商業銀行（股）  │    13,376  │   1.10%  │        55    │         127    │
 ├──┼────────────┼──────┼─────┼───────┼────────┤
 │ 3  │聯邦商業銀行（股）      │    67,783  │   5.58%  │       279    │         642    │
 ├──┼────────────┼──────┼─────┼───────┼────────┤
 │ 4  │勞工保險局              │    53,587  │   4.41%  │       221    │         507    │
 ├──┼────────────┼──────┼─────┼───────┼────────┤
 │ 5  │香港上海豐銀行（股）  │    66,584  │   5.48%  │       274    │         630    │
 ├──┼────────────┼──────┼─────┼───────┼────────┤
 │ 6  │永豐商業銀行（股）      │    36,943  │   3.04%  │       152    │         350    │
 ├──┼────────────┼──────┼─────┼───────┼────────┤
 │ 7  │萬泰商業銀行（股）      │   387,639  │  31.92%  │     1,596    │       3,671    │
 ├──┼────────────┼──────┼─────┼───────┼────────┤
 │ 8  │台新國際商業銀行（股）  │   403,937  │  33.27%  │     1,664    │       3,826    │
 ├──┼────────────┼──────┼─────┼───────┼────────┤
 │ 9  │中國信託商業銀行（股）  │    16,306  │   1.34%  │        67    │         154    │
 ├──┼────────────┼──────┼─────┼───────┼────────┤
 │ 10 │華南商業銀行（股）      │   100,164  │   8.25%  │       413    │         949    │
 ├──┼────────────┼──────┼─────┼───────┼────────┤
 │ 11 │國泰世華商業銀行（股）  │    46,023  │   3.79%  │       190    │         436    │
 ├──┼────────────┼──────┼─────┼───────┼────────┤
 │    │    合   計             │ 1,214,315  │ 100.00%  │     5,002    │      11,500    │
 ├──┴────────────┴──────┴─────┴───────┴────────┤
 │參、補充說明：                                                                            │
 │  1.第1~96期各債權人每期可受分配金額＝每期還款金額×各債權人債權比率（元以下四捨五入）。  │
 │  2.各債權人可受分配金額，因採元以下四捨五入進位方式，故第1～84期每期合計清償總金額略高於 │
 │    債務人所提出之每期清償金額5,000元。                                                   │
 │  3.本院所為之認可更生方案裁定，如未經債權人異議，於送達後10日裁定即確定，將依職權核發確定│
 │    證明書，債權人及債務人不必另行聲請。                                                  │
 └─────────────────────────────────────────────┘
附表二：
 ┌─────────────────────────────────────────────┐
 │更生之債務人在未依更生條件全部履行完畢前，應受下列之生活程度限制：                        │
 ├─────────────────────────────────────────────┤
 │1、不得為奢侈、浪費之行為。                                                               │
 ├─────────────────────────────────────────────┤
 │2、不得為賭博或其他投機行為（如六合彩、職棒簽賭等）。                                     │
 ├─────────────────────────────────────────────┤
 │3、不得為金錢借貸之行為。                                                                 │
 ├─────────────────────────────────────────────┤
 │4、不得為不動產之處分及購置不動產。                                                       │
 ├─────────────────────────────────────────────┤
 │5、不得搭乘計程車、高鐵、飛機、輪船。但因職務所需且由任職機關或團體支付者不在此限。       │
 ├─────────────────────────────────────────────┤
 │6、不得從事國外遊學或出國旅遊等消費活動。                                                 │
 ├─────────────────────────────────────────────┤
 │7、不得投資金融商品（如股票、基金、期貨等）之相關行為。                                   │
 ├─────────────────────────────────────────────┤
 │8、不得駕駛超過新台幣（下同）500,000元以上之車輛。但因營業謀生必要者，不在此限。          │                                                                                      │
 ├─────────────────────────────────────────────┤
 │9、每月日常生活支出不得逾政府公告當年度各縣市最低生活標準。                               │                                                                                                        │
 ├─────────────────────────────────────────────┤
 │10、每人每月房屋租金不得逾4,000元，每戶每月不得逾10,000元。                               │
 ├─────────────────────────────────────────────┤
 │11、除維持生計之必要外，不得購買1,000元以上之商品或服務。                                 │
 ├─────────────────────────────────────────────┤
 │12、不得從事美容醫療之消費行為。                                                          │
 ├─────────────────────────────────────────────┤
 │13、不得出入特種營業場所、電子遊藝場所、酒吧、夜店、舞廳、卡拉OK、KTV等場所為消費。       │
 ├─────────────────────────────────────────────┤
 │14、每月應製作收入支出帳目明細並保留收據或憑證，以供法院定期查核。                        │                                                                   │
 ├─────────────────────────────────────────────┤
 │附註：債務人之生活程度一經限制，債務人即應遵守，如有違反致更生方案履行困難，即屬可歸責於己│
 │      之事由，而不得依消費者債務清理條例第75條規定聲請延長履行期間或免責。                │
 └─────────────────────────────────────────────┘

司法院資訊處製作；財團法人民間司法改革基金會備份。
